臺灣臺中地方法院民事判決　　　　　　　 96年度訴字第964號
原　　　告　乙○○
訴訟代理人　詹漢山律師
複代理人　　謝英吉律師
被　　　告　戊○○
上列當事人間債務人異議之訴事件，本院於96年8月22日言詞辯
論終結，判決如下：
    主    文
原告之訴駁回。
訴訟費用由原告負擔。
    事實及理由
一、原告起訴主張略以：被告向鈞院執行處請求對原告之財產強
    制執行，無非以臺灣高等法院臺中分院95年度上字第117 號
    和解筆錄為其執行名義，惟被告於上開和解成立後，於民國
    （下同）95年7月13日復與訴外人己○○（下稱己○○）簽
    訂債權讓與契約書，並在鈞院所屬民間公證人甲○○事務所
    認證，將上開和解筆錄之全部權利及其從屬權利，全部讓與
    己○○，己○○亦以存證信函將上開債權讓與通知原告，依
    民法第297條第1項之規定，已發生債權讓與之效力。被告所
    享有之債權，既已移轉予與己○○，被告對原告已無該債權
    存在，其再執上開和解筆錄，對原告之財產聲請強制執行，
    顯無理由等語。並聲明：求為判決鈞院96年度執字第11651
    號返還借款強制執行事之強制執行程序應予撤銷。
二、被告答辯略以：
（一）兩造於95年4月6日於臺灣高等法院臺中分院作成和解筆錄
      未久，被告即因罹患右側腎臟惡性腫瘤，於95年6月28 日
      住進臺中榮民總醫院進行摘除手術，於同年7月3日出院。
      被告之兄己○○得知被告罹患前揭病症，且知被告已與配
      偶離婚並無子女得繼承被告之財產，遂以為保障被告上開
      權益，俾免日後無人得代為追討為由，而與被告於95 年7
      月13日通謀虛偽合意將系爭債權及其從屬權利讓與己○○
      ，而成立債權讓與契約書，惟被告與己○○二人並無債權
      讓與之真意。
（二）被告與己○○就系爭債權所為債權讓與既屬通謀虛偽意思
      表示，其債權讓與當然無效，則己○○當未取得系爭債權
      ，乃伊復將系爭債權讓與訴外人丁○○（下稱丁○○）自
      亦不生任何效力，況丁○○本明知其父己○○與被告間之
      債權讓與係屬通謀虛偽意思表示，己○○與丁○○間之債
      權讓與，亦當然無效。
（三）系爭債權之讓與既係無效，是本件讓與之通知若係由被告
      為之，則被告固不得以讓與無效對抗原告，惟本件債權讓
      與之通知，係由受讓人己○○為之，自無民法第298條表
      見讓與之適用，從而原告自仍得對原告行使債權，原告之
      訴自無理由。並聲明：求為判決駁回原告之訴。
三、兩造經本院整理不爭執事項，並簡化爭點如下，本院並以不
    爭執之事實為本判決之基礎：
（一）兩造不爭執之事實：
      1.被告有依臺灣高等法院臺中分院95年上字第117號和解
        筆錄對於原告所有門牌號碼臺中市○區○○路100號9樓
        之5之房屋及其坐落基地聲請強制執行。
      2.被告於95年7月13日與己○○簽訂債權讓與契約書。
      3.95年7月13日之債權讓與契約書、95年11月17日之債權
        讓與契約書形式上為真正。
      4.臺中英才郵局存證信函第24148號、24159號存證信函形
        式上為真正。
      5.本院94年度訴字第1592號民事判決、臺灣高等法院臺中
        分院95年度上字第117號和解筆錄為真正。
（二）本件之爭點：
      1.被告與己○○簽訂之債權讓與契約是否已合法生效？
      2.己○○將上開債權讓與丁○○是否合法生效？
      3.丁○○是否為善意第三人？
      4.己○○、丁○○將前開債權讓與行為通知原告，被告是
        否仍得對原告行使系爭債權？
四、法院之判斷：
（一）按債權讓與契約之存在與否，並非僅以兩造間訂有債權讓
      與契約書為憑，尚應視兩造間是否確有訂立債權讓與契約
      之真意而定，若兩造間均無債權讓與之真意，而係雙方通
      謀而為虛偽意思表示者，其意思表示，依民法第87條第1
      項為無效，自不能僅憑債權讓與契約書即認定債權讓與之
      存在。
（二）查原告主張被告已將其對原告之債權讓與己○○，再由己○○讓與丁○○之事實，固據其提出債權讓與契約及存證
      信函通知書各二份為憑，然為被告所否認，主張該讓與契
      約乃通謀虛偽意思表示，其並未讓與該債權等語。經查：
      1.訊之證人己○○及丁○○固分別證稱：
        (1)己○○：
          95年7月13日被告於下午2、3的時候到我大里市的家
          ，他說他是從彰化溪州開車過來的，他會同我一起到
          民間公證人甲○○那邊去辦理債權讓與，因為被告說
          他94年有三次住院，住院期間都是我跟我太太照顧他
          ，他才能從鬼門關救回來，我們有五個兄弟，只有我
          關心他、照顧他，他感到人生無常，錢財是身外之物
          ，為了肥水不外流，也包括兄弟與其他的親人，他就
          把債權贈送給我，存於感恩之心送給我的。我將債權
          讓與出去的原因，乃因我已經七十幾歲了，錢財是身
          外之物，且由第三代來管理也是可以照顧戊○○，這
          是我讓與的原因（參96年7月23日言詞辯論筆錄）。
        (2)丁○○：
          95年11月17日債權讓與契約書，是我跟父親己○○所
          簽立的。因為我父親年紀大了，他說以後這個房子你
          來管理，以後可以好好的照顧三叔也就是被告。讓與
          沒有無代價，是贈送給我的。我買房子跟被告借了一
          百萬元，我已經還了三十萬元，我每個月都有給被告
          利息三千元，這些都有收據。父親讓與的債權是被告
          送給我父親的，可能是因為那段時間被告在生病，我
          父親有照顧他，基於感恩的心態，沒有任何代價。收
          受贈與之後，被告有寫信給我說他要取得二分之一，
          當時我有委託律師打一個契約書，打算去公證人處公
          證，是張代書引導我們去的另外一個胡順隆公證人處
          辦理協議書，被告後來反悔，他的意思是說他不要二
          分之一要全部，所以就沒有談成（參同上筆錄）。
      2.然證人丙○○（即被告之侄、己○○之子）、甲○○（
        即本件債權讓與契約認證之民間公證人）則分別證稱：
        (1)丙○○：
          原本我姑丈吳修瑄欠我三叔（按即被告）錢，被告住
          院的時候，委託我父親己○○處理這件事情，他們有
          上法庭處理這個事情，事後我弟弟丁○○也有幫忙，
          結果我父親就說，這個房子的名字要寫成我弟弟林仲
          洋的名字，但是沒有經過被告的同意，事後我也有幫
          忙連絡丁○○還有被告來處理這件事情，我弟弟林仲
          洋是說怕被告的財產被三嬸騙走，為了保護被告，所
          以財產要寫丁○○的名字，被告不同意，表示房子本
          來就是他的，為何要寫一半，丁○○說幫他處理花了
          很多的心力，最少也要有走路工，二分之一被告覺得
          太高了，後來就沒有辦法碰面，每次我去丁○○家，
          都沒有辦法找到他，就把我趕走了。被告沒有要把對
          吳修瑄的債權讓與給父親己○○，只有委託他處理，
          當時被告住院在開刀。我瞭解的結果認為我父親及我
          弟弟有貪圖的心態，因為被告的意思是說這個房子以
          後要留給孫子輩的人來居住，被告是說房子要寫我兒
          子的名字，本來丁○○有同意，後來要簽的時候仲洋
          又不同意，說要再給另外一個弟弟林仲泰的兒子，所
          以雙方面就談不攏，而且這段時間我在臺北有打了很
          多的電話給我弟弟丁○○，說幫叔叔忙不用走路工，
          事後丁○○說不管如何他一定得到。剛才所說的有關
          被告、己○○之間的事情是被告告訴我的（參同上筆
          錄）。
        (2)甲○○
          系爭債權讓與契約書二份，均為我代辦，契約條款是
          我們事務所代擬的。擬定這個條款是根據雙方提出的
          條件，本件有四次的公證，分別是在94年2月21日林
          榮彬等四人讓與債權給被告，94年10月20日被告把債
          權讓與給丁○○，是同一個債權，另外二次就是系爭
          95年7月13日及95年11月13日這二次的債權讓與。我
          記得我的電腦裡面還有二次，他們叫我擬好，但是沒
          有來辦理公證。印象當中，有一次是己○○請我擬的
          ，被告後來也有來，他們有一個人先講完之後，我擬
          好稿給他們看過之後，我再辦理認證。95年7月13 日
          這一份，雙方有同時到場來簽訂讓與契約書。（在幫
          他們作認證的時候，有無詢問他們債權讓與的原因？
          ）印象中被告好像住院，債務人好像是他的親戚，他
          不方便來行使，所以就把債權讓與給他的兄弟來請求
          ，至於詳細的原因行為是代理或是買賣，我沒有仔細
          的問。我們事務所電腦檔案裡面還有一個被告委託林
          仲洋行使債權的委託書部分，不知道是被告或是林仲
          洋來委託的，但其中有一句話有寫明說丁○○索得債
          權不可以據為己有，但是這一份雙方沒有認證。記得
          簽立協議書的時候，我有問他為何要這樣移轉，他們
          好像說對方是他的親戚，不方便去求償，我有這個印
          象，但是否這一件我不確定（參96年8月22日言詞辯
          論筆錄）。
      3.由上開不同證人之證述內容觀之，證人屬受讓人一方均
        一致證述被告確有將該債權讓與之意思，而證人中非屬
        受讓人一方則持部分保留態度。其中證人己○○、丁○○二人所述之被告讓與債權原因，稱係被告為感謝己○○於病榻中照顧之誼而讓與，而己○○則為了使被告晚
        年有人照料而再將之轉讓丁○○，以使丁○○照料被告
        ，兩人所述之轉讓債權動機實過於牽強，且悖離常情。
        蓋僅因數日照料即贈與高達三百零一萬元之債權，以臺
        灣一般社會常情，即感情甚篤之兄弟姐妹間相互贈與，
        亦屬過高之酬謝。再者若係酬謝，己○○又何以於數月
        後即再度轉讓與丁○○，並謂以此債權使丁○○照料被
        告。而丁○○既係受父親所託而為照顧被告而受讓該債
        權，然其於被告擬取回全部債權時，竟又僅表示願給與
        二分之一而不能全部返還，致雙方無法達成協議（參被
        告提出之證7協議書稿、丁○○證述內容及其提出之協
        議書稿），則其所謂照料被告豈非虛詞。至證人丙○○
        所述，固有部分屬被告告知之訊息，惟關於丁○○對於
        何以要取得財產之心態及過程之陳述，則屬其個人之見
        聞，自非不得加以參酌；再佐以公證人甲○○於認證過
        程中，亦曾耳聞有因不方便求償而轉讓債權一事，上開
        丙○○、甲○○二證人所述，應堪置信。據此足見，被
        告所稱其非屬真意讓與，並非全然無據。
      4.按債權之讓與，其讓與人應將證明債權之文件，交付受
        讓人，並應告以關於主張該債權所必要之一切情形（民
        法第296條規定意旨參照）。本件兩造所爭執之系爭債
        權乃屬臺灣高等法院臺中分院95年度上字第117號和解
        筆錄所載之全部權利，則依上開民法關於債權讓與之規
        定，另參酌雙方均知尋求公證人認證契約、並隨即於債
        權讓與契約簽訂後以存證信函通知債務人等法律程序了
        解程度，被告若係確有讓與債權之真意，即應於債權讓
        與契約簽訂後，將該和解筆錄交付與受讓人己○○，以
        利其行使權利，受讓人亦應知悉此節，而有索得該和解
        筆錄之舉；然查被告於讓與該債權後竟仍執有該和解筆
        錄正本，且得據以向本院聲請強制執行（強制執行法第
        4條、第6條參照），足見被告是否確有讓與債權之本意
        ，亦堪置疑。
      5.綜上，被告既於本件訴訟中否認其有讓與債權與己○○
        之意思，且仍執有執行名義即和解筆錄，再者各證人對
        於被告讓與債權真意之證述內容，復使本院生有疑義，
        則被告主張其與己○○間就該讓與債權契約之訂定乃通
        謀虛偽意思表示，非屬真意讓與債權，而丁○○亦因己○○未合法取得債權，而未合法受讓債權乙節，即堪予
        採信。
（三）按讓與人已將債權之讓與通知債務人者，縱未為讓與或讓
      與無效，債務人仍得以其對抗受讓人之事由，對抗讓與人
      ，民法第298條第1項固定有明文。惟受讓人所為之讓與通
      知，則無此效力。若債權未曾讓與或讓與無效者，原債權
      人仍得對債務人行使債權（參孫森焱著民法債編總論91年
      修訂版下冊，第957頁以次）。本件原告係受債權受讓人
      即己○○及丁○○之通知，而非債權人即被告之通知，故
      本件並不適用上開民法之規定，則被告主張其係債權人，
      且否認債權讓與之事實，主張該讓與債權契約無效，並持
      其執有之系爭債權執行名義向本院聲請對原告之財產為執
      行，即非無據。原告以系爭債權已由被告輾轉讓與丁○○
      ，被告仍對強制執行，於法不合，請求撤銷本院96年度執
      字第11651號返還借款強制執行事件之強制執行程序，於
      法尚有未合，為無理由，應予駁回。
五、本件判決之基礎已臻明確，兩造其餘之攻擊防禦方法及舉證
    ，核與判決無影響，毋庸一一論列，併此敘明。
據上論結，本件原告之訴為無理由，依民事訴訟法第78條，判決
如主文。
中　　華　　民　　國　　96　　年　　9 　　月　　5 　　日
                  民事第二庭    法  官　王鏗普
正本係照原本作成。
如對本判決上訴，須於判決送達後20日內向本院提出上訴狀。
中　　華　　民　　國　　96　　年　　9 　　月　　5 　　日
                                書記官
